【裁判字號】    89,訴,2513
【裁判日期】    900111
【裁判案由】    常業詐欺
【裁判全文】
臺灣臺中地方法院刑事判決                        八十九年度訴字第二五一三號
    公  訴  人  台灣台中地方法院檢察署檢察官
    被      告  甲○○
右列被告因常業詐欺案件，經檢察官提起公訴（八十九年度偵緝字第六九二號）及台
灣士林地方法院檢察署檢察官移送併辦（八十八年度偵字第四０七六號），本院判決
如左：
    主  文
甲○○連續幫助以犯詐欺罪為常業，處有期徒刑捌月；又未指定犯人，而向該管公務
員誣告犯罪，處有期徒刑貳月，應執行有期徒刑玖月。
    事  實
一、甲○○明知乙○○（另經本院八十八年度訴字第二二四七號判處有期徒刑三年四
    月）係人頭支票集團之成員，竟基於幫助常業詐欺之概括犯意，於民國八十七年
    間，收受乙○○交付之新台幣十萬元為代價，提供其所有之身份証及印章，先申
    請虛設亮富實業有限公司（下稱亮富公司），俟亮富公司於同年十一月七日，獲
    台灣省政府建設廳准許設立登記，並領得公司執照及台中市政府所核發之營利事
    業登記証後，即與乙○○共同前往（一）台中市第二信用合作社大智分社（下稱
    二信大智分社），以亮富公司及負責人甲○○之名義，開設帳號一○一四八四─
    九號支票存款帳戶。（二）台灣中小企業銀行北屯分行，以亮富公司及負責人甲○○之名義，開設帳號○三四○─四號支票存款帳戶。（三）台中市農會大智分
    部，以甲○○之名義，開設帳號000000000號支票存款帳戶。（四）中
    國農民銀行台中分行，以甲○○之名義，開設帳號四一六三七─一號支票存款帳
    戶。（五）華南商業銀行南臺中分行，以甲○○之名義，開設帳號000000
    00000─三號支票存款帳戶。開戶完成甲○○將申請之支票連同其所有身份
    証、印章交予乙○○。並由乙○○繼續使用上開帳戶，待取得各該金融機構之信
    任，另大量申領支票，計領得二信大智分社及台灣中小企業銀行北屯分行支票各
    二百七十五張、台中市農會大智分部支票一百七十五張及不詳數量之中國農民銀
    行台中分行、華南商業銀行南台中分行支票，再利用刊登報紙廣告之方式，以每
    張空白支票（已蓋妥亮富公司或甲○○之印章）二千元至二千五百元不等之價格
    ，販售予知情之不特定人，授權該買受人於支票上自行填寫票面金額及發票日期
    ，持以向不知情之交易對象詐取財物，使該等不知情之交易對象陷於錯誤而收受
    支票，迄屆期提示均遭退票而受有損害。案經法務部調查局台中縣調查站、台北
    縣警察局淡水分局分別移送台灣台中地方法院檢察署檢察官偵查起訴及台灣士林
    地方法院檢察署檢察官移送併辦。
二、甲○○明知其所有Ｇ九─○○六二號自小客車，已於八十八年四月十日下午二時
    許，在台中市○○○路○段二十號富聯汽車商行，因積欠丙○○債務，而以七十
    萬元價格出售予丙○○，並未遺失。竟於八十八年六月九日零時許，向台中市警
    察局第二分局文正派出所，謊報該自小客車於同年月八日二十三時許，在台中市
    ○區○○街與篤行路口失竊，而為未指定犯人之誣告。嗣丙○○於同年七月六日
    上午十時許，駕駛該自小客車行經台北市萬華區○○○路與開封街口為警查獲，
    始發現上情。案經台北市政府萬華分局報請台灣臺中地方法院檢察署檢察官偵查
    起訴。
    理  由
一、右揭事實一部份：訊據被告甲○○對於收受乙○○交付之金錢，而提供其所有身
    份証、印章，由乙○○申請虛設亮富公司登記為負責人，並與乙○○共同前往前
    開金融機構開設支票存款帳戶，領取支票使用等情坦承不諱，並有人頭帳戶存摺
    、印章、空白支票、人頭支票票頭、支票機、人頭支票戶授權同意書、販售支票
    紀錄單、帳冊、匯款單、提款單（以上資料附在本院八十八年度訴字第二二四七
    號乙○○常業詐欺案卷）及亮富公司核准設立查詢表及股東名冊、華南商業銀行
    南臺中分行八十八年十二月二十四日華南中存字第一二八號函、八十九年八月十
    七日華南中存字第一○一號函所附開戶資料、退票明細表及往來明細帳表影本、
    人頭支票領用張數統計表附卷可稽，而乙○○因販賣人頭支票，業經本院依常業
    詐欺罪，於八十九年三月十四日，以八十八年度訴字第二二四七號判處有期徒刑
    三年四月，亦有判決正本在卷足憑。被告雖辯稱伊不知申請支票係要當人頭支票
    販賣云云。惟查被告以收受乙○○交付之金錢為代價（於偵查中供稱每月二萬元
    ，在本院審理時改稱借予十萬元），提供所有身分證、印章，予乙○○虛設未有
    實際營業之亮富公司，復與乙○○共同前往前開金融機構開設支票存款帳戶，領
    取支票連同身分證、印章交由乙○○使用，其開設之支票存款帳戶多達五個，領
    取支票數百張，依常情，其焉會不知乙○○係人頭支票集團成員，申領支票為販
    賣之用？顯見被告所辯係飾卸之詞，不足採信，其幫助常業詐欺犯行已堪認定。
二、右揭事實二部分：訊據被告否認未指定犯人之誣告犯行，辯稱伊沒有車子，因收
    到違規單一時緊張才去報案云云。惟查被告右揭犯罪事實二部份，業據證人丙○○及劉世煥（聯富汽車商行負責人）於警訊中指述綦詳，並有行車執照、本票、
    委託切結書、汽車買賣合約書、讓渡書及汽車新領牌照登記書等影本在卷可參，
    被告對於其報告失竊之車輛究為何人所有、購買情形及報案經過，於偵查中原稱
    系爭自小客車係其所有，且係其前往警局報告失竊，地點在五常街，而汽車買賣
    合約書及讓渡書均是伊所簽，是買車用；後又改稱伊亦不知道該自小客車是否係
    其所有，伊沒有看過，是後來收到罰單，怕別人拿去作案，才報告失竊，而失竊
    地點應是在篤行路口云云；旋再改稱：系爭自小客車不是伊所有，當時有一位叫
    小余的人帶伊去一家中古車行買車，伊不知道是買伊名義，伊沒賣給丙○○，也
    與丙○○無金錢往來，而本票及讓渡書是小余叫伊簽的，作為買車之用，當時是
    空白的等語。復在本院審理時供稱乙○○前有帶伊至中古車行要買車，該Ｇ九─
    ○○六二號自小客車伊未使用過，只有在買時簽買賣契約書，簽好後乙○○即要
    伊離開云云，前後供述雖有不一，但由被告所供，參以車輛之過戶登記均需身分
    證件辦理，可知被告對該自小客車係以其名義所購一節應知之甚詳，況被告在本
    院審理時另自承其不知該自小客車有無遺失等語，姑不論其確知該自小客車之所
    在否，被告於不知該自小客車有否遺失之狀況下，仍向該管公務員申報該自小客
    車已於前述時地失竊，自有誣告犯意，其未指定犯人之誣告犯行亦堪認定。
二、按刑法上之常業犯，只須有賴某種犯罪為常業之意思，而有事實之表現行為已足
    ，不以藉該犯罪為唯一生存者為必要，縱令尚有其他職業，亦無礙成立常業罪。
    查乙○○集團經營人頭支票買賣時間長達一年餘，且斥資收購人頭資料開設支票
    帳戶，乙○○復於另案調查時供承已售出約二千張之人頭支票，顯然其有恃販售
    人頭支票所得維生而以之為常業甚明，核被告甲○○所為，其事實一部分，應成
    立刑法第三百四十條常業詐欺罪之幫助犯，事實二部分，係犯刑法第一百七十一
    條第一項之未指定犯人之誣告罪。查被告行為後，刑法第三百四十條常業詐欺罪
    業於八十八年二月三日修正公布，於同年月五日生效，比較修正前後該法條規定
    ，修正前刑法第三百四十條之法定刑為一年以上七年以下有期徒刑，得併科五千
    元以下罰金；修正後刑法第三百四十條之法定刑為一年以上七年以下有期徒刑，
    得併科五萬元以下罰金，惟修正前刑法第三百四十條規定，其罰金刑部分尚應依
    罰金罰鍰提高標準條例第一條前段規定提高其罰金數額十倍即五萬元，從而該法
    條修正前後之刑度並無差異，依刑法第二條第一項前段規定，應依修正後刑法第
    三百四十規定處斷。又被告所犯上述二罪，犯意各別、罪質各異，應予分論併罰
    。又被告多次幫助常業詐欺犯行，時間緊接，觸犯構成要件相同之罪名，顯係基
    於概括犯意為之，為連續犯，應論以一罪，依法加重其刑。而被告係幫助他人犯
    常業詐欺罪，為從犯，另依刑法第三十條第二項規定，按正犯之刑減輕之，並予
    先加後減。爰審酌被告並無不良前科素行，因經濟困難而起貪念，提供支票存款
    帳戶予乙○○，申領之支票高達數百張，固嚴重影響交易安全，但詐得利益均歸
    乙○○，且犯罪後態度尚佳，坦承部分犯行等一切情狀，量處如主文所示之刑，
    並定其應執行刑。台灣士林地方法院檢察署移送併辦之八十九年度偵字第七七九
    八號部分，雖未經起訴，惟與本件起訴之甲○○幫助常業詐欺犯行，有連續犯之
    裁判上一罪關係，本院自應併予審理，併予敘明。
據上論斷，應依刑事訴訟法第二百九十九條第一項前段、刑法第二條第一項前段、第
五十六條、第三百四十條、第一百七十一條第一項、第三十條、第五十一條第五款、
罰金罰鍰提高標準條例第一條，判決如主文。
中      華      民      國      九十      年      一      月      十一  日
                                        法  官  鍾  堯  航
右正本證明與原本無異。
如不服本判決，應於送達後十日內向本院提出上訴狀（須附繕本），上訴於台灣高等
法院台中分院。
                                        書記官
中      華      民      國      九十      年      一      月      十一  日
附錄論罪科刑法條
刑法第一百七十一條第一項：
未指定犯人，而向該管公務員誣告犯罪者，處一年以下有期徒刑、拘役或參佰元以下
罰金。
刑法第三百四十條：
以犯第三百三十九條之罪為常業者，處一年以上七年以下有期徒刑，得併科五萬元以
下罰金。


司法院資訊處製作；財團法人民間司法改革基金會備份。
